最高法院刑事判決　　　　　　　　　　　　　　　九十三年度台上字第五七三０號
　　上　訴　人　甲○○
　　　　　　　　乙○○
　　　　　　　　　　　　（另案在台灣台南監獄執行）
右上訴人等因擄人勒贖案件，不服台灣高等法院台南分院中華民國九十三年五月十九
日第二審更審判決（九十三年度上重更(七)字第九五號，起訴案號：台灣台南地方法院
檢察署八十七年度偵字第三０八０號），提起上訴，本院判決如左：
    主  文
原判決撤銷，發回台灣高等法院台南分院。
    理  由
本件原判決撤銷第一審關於上訴人甲○○共同意圖勒贖而擄人而故意殺被害人及上訴
人乙○○部分之科刑判決，改判仍論處甲○○、乙○○共同意圖勒贖而擄人而故意殺
被害人，甲○○處死刑，褫奪公權終身，乙○○處無期徒刑，褫奪公權終身；固非無
見。
惟查：(一)刑事審判之共同被告，雖在同一訴訟程序上具有共同審理之關係，然其立證
事實之設定及證據之調查，各被告間本各自獨立，故共同被告對於其他被告而言，為
被告以外之人，本質上屬於證人，於審判中，除客觀上不能到場者外，應依法定程序
到場具結陳述並接受被告之詰問，其供述始得作為被告犯罪事實之判斷依據，不能因
共同審理之關係而剝奪被告原享有之詰問權。本件甲○○與乙○○雖為同一審之共同
被告，惟彼此間均為被告以外之第三人，原判決以其等於警訊及偵審中之供述作為互
相補強之證據，惟依原審卷內筆錄之記載，原審並未踐行上揭調查程序，其等之供述
能否作為他被告犯罪事實之證據？原判決未深入審究，自屬違誤。(二)原判決於理由欄
說明：「被告甲○○雖持有附表所示之槍械犯案，惟被告甲○○另與已死亡之同案被
告蔡智仁曾共同無故持有附表編號一、二所示制式九０及九二手槍（含子彈），妨害
被害人吳德明之行動自由，業經本院前審依違反槍砲彈藥刀械管制條例罪判處有期徒
刑七年，併科罰金新台幣一百萬元確定，嗣於本件又持有附表所示之手槍及其他槍彈
，強擄被害人謝政憲勒贖，自不能再論以無故持有槍彈罪。上開妨害自由罪與本件之
持有槍彈，就附表編號一、二所示手槍、子彈均係同一持有之行為繼續，為甲○○於
本審所自承，基於既判力效力之延展，不得再予論究此部分持有槍、彈刑責」（原判
決正本第十八頁、第十九頁），惟原判決附表編號四所載制式九ＭＭ自動手槍用子彈
十二顆是否甲○○前持以妨害被害人吳德明行動自由並予殺害時犯罪所用？若非持以
犯該案所用，是否為該案確定判決效力所及？又原判決所載：「附表編號一、二所示
制式九０及九二手槍（含子彈）」，所稱「含子彈」，是否指原判決附表編號四之十
二顆子彈？原判決未明確釐清並詳予說明，致事實尚欠明確，本院無從為適用法律當
否之判斷；又原判決於理由欄謂：「甲○○、乙○○與已死亡之蔡智仁間，就上述未
經許可持有衝鋒槍罪，有犯意聯絡及行為分擔，分別為共同正犯」（原判決正本第二
十頁），似已認定甲○○此部分係犯槍砲彈藥刀械管制條例第七條第四項之未經許可
無故持有衝鋒槍罪，惟於理由欄又謂：「被告甲○○所犯行使變造特種文書罪、強制
罪、意圖勒贖而擄人而故意殺被害人罪、損壞屍體罪間，具有方法與結果之牽連關係
，應依牽連犯規定，從一重按共同意圖勒贖而擄人而故意殺被害人罪處斷」，漏未論
處未經許可無故持有衝鋒槍罪，有不適用法則之違誤。(三)原判決於事實欄認定：「途
中蔡智仁親自並要求乙○○、甲○○接續打電話勒贖（其中乙○○因害怕，同日中午
十二時二十分許假裝打去勒贖，其實並未打通電話），其餘於同日中午十二時三十五
分許、五十九分許、下午二時十分許，則由蔡智仁、乙○○分別打公共電話撥﹃00
00000﹄或﹃0000000﹄號至診所（起訴書誤為吳福明住處）或撥吳福明
行動電話之號碼﹃0000000000﹄號聯絡，向吳福明勒索三千萬元之贖款，
並指示交付贖款之方式」（原判決正本第四頁），然於理由欄說明：「途中由甲○○
、蔡智仁接續於同日中午十二時三十五分許、五十九分許、下午二時十分許，打公共
電話至診所或打吳福明大哥大號碼聯絡，向吳福明勒索三千萬元贖款，並指示交付贖
款之方式」，致事實與理由矛盾，亦屬違誤。(四)原判決於事實欄認定：「乙○○將九
０手槍插在前面腰際站在車旁，甲○○則持九二手槍站在後方（離蔡智仁跟謝政憲幾
步之距離）看守，並將謝政憲拖至涵洞邊緣」，然就認定甲○○、乙○○將被害人謝
政憲拖至涵洞邊緣之事實，原判決於理由欄未說明其所憑之證據，有理由不備之違法
。(五)按刑法第三百四十八條第一項之擄人勒贖而故意殺被害人罪，係結合擄人勒贖與
殺人兩個獨立之罪名，使成立一新罪名並加重其刑罰，其構成要件為犯擄人勒贖罪而
又故意殺害被害人，故以犯擄人勒贖罪為其前提；至刑法第三百四十七條第一項規定
意圖勒贖而擄人罪，本質上包含恐嚇與妨害自由二罪質，擄人係犯罪行為，意圖勒贖
為犯罪目的，即須行為人自始有使被害人以財物取贖人身之意思，方為相當，如果於
民國九十一年一月三十日訂定公布之刑法第三百四十八條之一（擄人後意圖勒贖者，
以意圖勒贖而擄人論）施行前，以勒贖以外之目的而擄人，縱令擄得之後變更犯意勒
贖，仍不得以擄人勒贖論罪，即若初無得財之意思而僅以非法方法剝奪人之行動自由
洩忿，或使被害人交付財物別有原因，為達其取財之目的，藉剝奪被害人之自由，以
圖要挾者，祇能成立其他財產上之犯罪或牽連犯妨害自由罪。本件依原判決認定之事
實，已死亡之蔡智仁自始即有勒贖之目的，而甲○○、乙○○應允偕同蔡智仁強擄被
害人謝政憲時，主觀上僅有「予以教訓」之認識，即原判決於事實欄亦載稱：乙○○
、甲○○均知悉持火力強大槍械犯意，仍基於與蔡智仁共同擄走謝政憲教訓之犯意聯
絡，嗣以非法方法擄得被害人後，蔡智仁向被害人開口勒索新台幣三千萬元，至此甲
○○及乙○○已明知蔡智仁係意圖勒贖財物而擄人，乃變更原先之故意，而與蔡智仁
有擄人勒贖之共同犯意，繼續參與勒贖行為並殺害被害人及損壞屍體；如果無訛，上
訴人等勒贖部分能否謂係刑法第三百四十七條第一項之擄人勒贖？原判決未深入審究
，即論處擄人勒贖罪，自有違誤。綜上，應認原判決仍有撤銷發回之原因；原判決其
他有裁判上一罪關係部分，基於審判上不可分原則，應一併發回。又本件業經本院多
次發回，依原判決本次認定之事實，上訴人擄人並勒贖部分，是否該當於刑法妨害自
由及恐嚇取財罪，並與其他所犯罪名有方法結果之牽連關係？應切實釐清並妥適適用
法律，期能定讞。
據上論結，應依刑事訴訟法第三百九十七條、第四百零一條，判決如主文。
中　　　華　　　民　　　國　　九十三　　年　　　十　　　月　　二十九　　日
                              最高法院刑事第一庭
                                  審判長法官  施　文　仁
                                        法官  林　永　茂
                                        法官  蕭　仰　歸
                                        法官  賴　忠　星
                                        法官  張　祺　祥
      右正本證明與原本無異
                                              書  記  官
中　　　華　　　民　　　國　　九十三　　年　　 十一 　　月　　　三　　　日
                                                                        Ｔ
